【裁判字號】    96,易,559
【裁判日期】    970109
【裁判案由】    詐欺
【裁判全文】
臺灣宜蘭地方法院刑事判決               96年度易字第559號
公  訴  人  臺灣宜蘭地方法院檢察署檢察官
被      告  甲○○
上列被告因詐欺案件，經檢察官提起公訴（96年度偵字第3113號
），本院判決如下：
    主  文
甲○○意圖為自己不法之所有，以詐術使人將本人之物交付，處
有期徒刑肆月，如易科罰金，以新台幣壹仟元折算壹日，減為有
期徒刑貳月，如易科罰金，以新台幣壹仟元折算壹日。
    事  實
一、甲○○因在外積欠大筆債務，於民國95年7月間擔任會首召
    集每會新台幣（以下同）10,000元、會期至98年1月15日止
    、會員含會首共計32人，採內標方式於每月15日晚間7時在
    宜蘭縣羅東夜市開標之合會，由甲○○於上處主持開標事宜
    ，乙○○則加入上開合會2會。嗣於95年8月15日晚間7時許
    正式開標，係由甲○○以會員綽號「阿清」名義以2,500元
    標得，然該會開標後，業已有在場姓名、年籍均不詳之會員
    因認甲○○信用不佳，而提議解散該合會，且在場會員均無
    人繳納會款。詎甲○○於斯時已明知該合會有會員因其信用
    狀況無意繼續參加，該合會顯已無法維持，竟意圖為自己不
    法所有，於同日晚間開標後，會員乙○○將會款除扣除標息
    ，總計15,000元持以交付時，甲○○因深受債務之累，竟隱
    匿上開解散之提議，致使乙○○未有充分之資訊加以判斷是
    否繼續參加上開合會而陷於錯誤，誤信該合會於日後將可持
    續正常進行，仍將會款15,000元交付予甲○○，嗣後該合會
    即未再進行，甲○○卻未將停會後乙○○交付之會款15,000
    元返還，而將之挪為己用，用以清償自身債務。
二、案經乙○○訴請臺灣宜蘭地方法院檢察署檢察官偵查起訴。
    理  由
一、訊據被告甲○○固坦承因經濟狀況不佳而召集上開合會，告
    訴人乙○○參與2會，於95年8月15日時開標後，已有會員因
    其信用不佳而提議解散，嗣於同日晚間告訴人持會款15,000
    元交付時，被告並未告知告訴人上情，且該合會自該日後即
    未進行，被告未將告訴人繳交之會款15,000元返還，而將之
    挪為己用，用以清償自身債務等情不諱，惟矢口否認詐欺取
    財犯行，並辯稱：開標的時候是有人說伊外面欠債很多，提
    議要解散，當時伊本身沒有決定要散會，開完標當天晚上收
    了會錢之後，才想乾脆解散，因為外面有欠人家錢，就把
    15,000元還伊的高利貸云云（參見本院卷第13頁96年12月11
    日準備程序筆錄），然查：
  (一)被告於95年7月間召集上開合會擔任會首，告訴人參加其中2
    會，於95年8月15日第1次開標，由被告以綽號「阿清」名義
    得標後，告訴人交付會款15,000等情，除據被告坦承外，並
    經告訴人於偵查（96年度偵字第3113號卷第7頁）及本院審
    理中證述屬實，復有互助會簿1本（參見95年度他字第1748
    號卷第3之2頁）附卷可稽。
  (二)被告為上開互助會會首，除主持投標與負責收取會款交付標
    會員外，猶應維持合會正常運作，對於合會相關資訊即應告
    知各會員。被告自承所召集之合會於第一次開標時即有會員
    提議解散，顯見諸多會員已因被告之債信不良而對該合會有
    所疑慮，且當日並無人繳納會款，足見該合會已難以維持，
    則被告於告訴人交付會款時，自應將上開訊息告知，以使告
    訴人考慮是否繼續參加該組合會。然依告訴人證稱被告於開
    標後以電話聯繫告訴人時，及當日晚間告訴人交付會款之際
    ，被告均未將此重要訊息告知告訴人等語（參見本院卷第24
    、25頁96年12月26日審判筆錄），足見被告刻意隱匿上開訊
    息，致使告訴人無從決定是否繼續參加該合會。
  (三)再以卷附互助會簿首頁記載「會款：應於開標日起3日內繳
    清」等字樣，如被告以正當方式維繫該合會之運作，被告至
    遲應於95年8月15日開標日起3日內即95年8月17日收齊會款
    ，將會款交付得標會員，如其中會員不願繳納會款，被告身
    為會首即應代為給付，如被告不願維持合會運作，亦應通知
    各會員，及將會款退還繳款會員，在正常情形下，上開合會
    是否繼續進行，被告至遲應於95年8月17日作出決定。惟本
    件合會於第1次開標之際，即有在場會員提議解散，常理判
    斷下，會首於收取會款即有會員不願給付之可能，被告身為
    會首，除為維持合會運作由其代為先給付會款外，否則即有
    解散合會一途。在此情形下，被告自應於正式決定該合會繼
    續後，再向告訴人收取會款，方為事理之常。詎被告竟捨此
    不為，非但隱匿其他會員提議解散之訊息，更立即向告訴人
    收取15,000元之會款，並於收受會款後將之挪為己用，以清
    償自身債務，迄於96年9月15日第2次開標時間時，始告知告
    訴人合會業已解散情事（參見告訴人上開審判筆錄）。綜上
    所陳，顯見被告於第1次開標後，即有解散合會之意，適因
    告訴人依約交付會款，被告囿於自身債務困擾，於此情形下
    ，萌生利用告訴人之金錢以清償自身債務惡念，而故意隱匿
    合會重要資訊，致使告訴人限於合會正常運作之錯誤，將會
    款交付被告。被告前開所辯顯係卸責之詞，不足採信，其詐
    欺取財犯行堪以認定，應依法論科。
二、核被告所為，係犯行法第339條第1項詐欺取財罪。爰審酌被
    告雖因自身債務困擾，竟以詐術欺騙他人，致使告訴人受有
    財物損失，雖於犯後因面臨訴訟始與告訴人達成和解，賠償
    損害，此有被告所提和解書1紙為證（參見本院卷第31頁）
    ，惟就其所犯仍飾詞卸責，未見絲毫悔意，依其犯罪之動機
    、目的、手段、犯作所生之損害，及犯罪後之態度等一切情
    狀，量處如主文所示之刑，及諭知易科罰金之折算標準，以
    示懲儆。按被告於行為後，中華民國九十六年罪犯減刑條例
    於96年7月4日制定公布，於同月16日施行，依該條例第2條
    第1項第3款規定：「犯罪在中華民國九十六年四月二十四日
    以前者，除本條例另有規定外，依下列規定減刑：三、有期
    徒刑、拘役或罰金，減其刑期或金額二分之一。」，被告前
    開犯行係於96年4月24日以前所犯，復無同條例第3條第1項
    第15款所列不予減刑之情形，應依該條例減刑之，並諭知易
    科罰金之折算標準。
據上論斷，應依刑事訴訟法第299條第1項前段，刑法第339條第
1項、第41條第1項前段，中華民國九十六年罪犯減刑條例第2條
第1項第3款、第7條、第9條，判決如主文。
本案經檢察官賴淑萍到庭執行職務
中    華    民    國    97    年    1     月    9     日
                  刑事第四庭審判長法  官  謝  佩  玲
                                  法  官  蘇  錦  秀
                                  法  官  辜  漢  忠
以上正本證明與原本無異。
如不服本判決應於收受本判決後10日內向本院提出上訴書狀，並
應敘述具體理由。若未敘述理由者，應於上訴期間屆滿後20日內
向本院補提理由書狀(均須按他造當事人之人數附繕本)。
                                  書記官  許  麗  汝
中    華    民    國    97    年    1     月  10      日
附錄本案論罪科刑法條：
刑法第339條第1項
意圖為自己或第三人不法之所有，以詐術使人將本人或第三人之
物交付者，處5年以下有期徒刑、拘役或科或併科1千元以下罰金
。


司法院資訊處製作；財團法人民間司法改革基金會備份。
